【裁判字號】    91,易,820
【裁判日期】    920124
【裁判案由】    業務侵占等
【裁判全文】
臺灣臺北地方法院刑事判決                          九十一年度易字第八二Ｏ號
    公  訴  人  臺灣臺北地方法院檢察署檢察官
    被      告  庚○○  女  四.
    選任辯護人  邱六郎律師
右列被告因侵占案件，經檢察官提起公訴（八十九年度偵字第一八五七六號），本院
判決如左：
    主  文
庚○○連續意圖為自己不法之所有，而侵占對於業務上所持有之物，處有期徒刑捌月
。
    事  實
一、庚○○原係正中書局業務部倉儲組組員，負責保管該組新台幣（下同）三十萬元
    之週轉金，用以支付雜項費用，並於支付後辦理核銷，經其主管審核後再由公司
    出納人員將已報銷之款項匯入渠帳戶內，以維持該筆週轉金之運作，其見負責郵
    寄業務的丙○○在向其請款後每日所繳回之單據中，有時同一筆郵資會附上購買
    票品證明單（以下簡稱購票證明單）、交寄大宗包裹執據、大宗函件匯計郵資單
    、中華民國郵政國際大宗函件執據（以下簡稱大宗函件執據）等證明資料，以便
    庚○○計算該日郵資總額，或在正中書局的關係企業流傳文化事業有限公司（以
    下簡稱流傳公司）代僑委會郵寄書局時，便於庚○○向僑委會報銷郵資（流傳公
    司之郵資亦由庚○○擔任報銷），竟基於意圖為自己不法所有之概括犯意，自民
    國八十八年十月二十五日起至八十九年五月三日止之期間內，利用有時同一筆郵
    資有兩筆以上郵資證明單據之機會，以同時將兩種單據夾附於其他雜項支出之單
    據內浮報支出，或將先前已報銷過之同一筆郵寄費用再次出具另一種單據重複報
    銷等方式浮報郵資費用後，自其所保管之週轉金中連續侵占所浮報之金額，又為
    避免遭發覺，竟將浮報金額填載於其業務上所製作之「支出憑證粘存單」與「單
    據報銷明細表」上，連同丙○○交付之單據於當日或次日持向其主管甲○○行使
    之，經由分層核章後再由出納將庚○○報銷之金額匯入其帳戶中以維持三十萬週
    轉金運作，庚○○始得連續侵占款項，其犯行如下：
    (一)八十八年十月二十五日，製作不實之單據報銷明細表及支出憑證粘存單，以
        八十八年十月二十五日同一筆一千五百零八元郵費，同時檢具「購票證明單
        」、「大宗函件彙計郵資單」方式浮報支出，侵占一千五百零八元。
    (二)八十九年二月十五日，製作不實之單據報銷明細表及支出憑證粘存單，以八
        十九年二月二日同一筆四千一百三十五元郵費，同時檢具「購票證明單」、
        「交寄大宗包裹執據」方式浮報支出，侵占四千一百三十五元。
    (三)八十九年三月十五日，製作不實之單據報銷明細表及支出憑證粘存單，將已
        於同月十三日以「交寄大宗函件執據」向遠流公司報銷過之同一筆三萬一千
        七百零六元郵費，又再檢具該郵費之「購票證明單」向正中書局報銷之，侵
        占三萬一千七百零六元。
    (四)庚○○明知八十九年三月十五日寄發連戰書籍予各大專院校所支出之郵費九
        萬四千元，已於同年三月間出具大宗函件單據報銷完畢，竟於八十九年三月
        二十七日利用李文哲請假期間，委由該公司工讀生辛○○前往郵局，向該局
        承辦人員戊○○請求補發上開九萬四千元之購票證明單二張，每張各載為四
        萬七千元，再於同年月二十九日將前開補發之購票證明單一張夾附於當日報
        銷之其他雜項支出單據內，並填具不實之支出憑證粘存單及單據報銷明細表
        ，重複報銷四萬七千元，乙○○因察覺該筆支出款項不明而退回該購票證明
        單，庚○○為另立名目重新核報，又恐筆跡遭認出，遂委請不知情之該公司
        員工丁○○在前揭購票證明單上註記不實之「寄全球文教中心圖書目錄」字
        樣，作為該項郵資之支出證明後重新送審通過，而侵占四萬七千元。
    (五)庚○○明知八十九年三月二十九日，同一筆一萬三千二百七十元之郵費，已
        出具「交寄大宗函件執據」以「僑委會郵費」名義向流傳公司報銷，竟又出
        具上開郵費之「購票證明單」，於同年四月十七日以「國內郵資」名義製作
        不實之單據報銷明細表及支出憑證粘存單浮報支出，侵占一萬三千二百七十
        元。
    (六)八十九年五月三日，製作不實之單據報銷明細表及支出憑證粘存單，同一筆
        一萬一千六百二十元之郵費，先後分別出具購票證明單及大宗函件單據，向
        正中書局重複報銷，侵占一萬一千六百二十元。
二、案經正中書局訴由臺灣臺北地方法院檢察署檢察官偵查起訴。
    理  由
一、訊據被告庚○○固坦承製作上開單據報銷明細表及支出憑證粘存單向正中書局報
    銷郵資款項之事實，惟矢口否認有何業務侵占及行使業務登載不實文書之犯行，
    辯稱：其自八十五年起擔任正中書局書籍批發業務兼管國內外寄品郵資及該組雜
    支之出納工作，並保管三十萬元週轉金以支付開銷，而倉儲組負責國內外書籍寄
    送者為丙○○，郵資請領方式為丙○○先向其拿現金至郵局支付郵資後，再持郵
    局簽發之執據交予其報銷，其僅負責中間轉呈工作，並無實際審核之權，因此只
    要丙○○持單據向其報銷，其就會如數報銷款項，告訴人雖稱「購票證明單」無
    法申請報銷，而證明單與其他執據重複因而認定其侵占款項，然自其接手前均有
    以證明單報銷情事，其並不知不得以證明單報銷，況若證明單不得報銷，何以丙○○猶持證明單向其申請報銷？此外，其並無權要求工讀生做事，更未委請辛○○至郵局補發九萬四千元之購票證明單，上開四萬七千元證明單是丙○○不在期
    間由甲○○代理時，甲○○持之向其報銷的，後來乙○○問其該筆郵件寄到何處
    ，其不清楚就打電話問己○○，己○○告知是寄全球文教中心圖書目錄，其正在
    講電話於是要丁○○代為註記在購票證明單上，其未侵占該筆款項云云，經查：
    （一）被告以上開購票證明單、交寄大宗包裹執據、大宗函件執據作為報銷證明
          並於右揭時地填載上開單據報銷明細表及支出憑證粘存單向正中書局報帳
          ，正中書局並如數給付款項以維持週轉金數額之事實，除據被告坦承不諱
          外，並有購票證明單、交寄大宗包裹執據、大宗函件執據、單據報銷明細
          表、支出憑證粘存單、現金轉帳傳票、存款憑條等附卷可稽。
    （二）被告雖辯稱其所報銷之數額均係依丙○○所提出之單據所製作，並未侵占
          款項云云，惟證人丙○○證稱：其向被告請款的方式如下：每日早上先將
          郵包載到郵局，下午三、四點再打電話去郵局問今天郵資多少錢，依郵局
          所述之金額先口頭向被告請領現金到郵局結帳，結帳後郵局會將執據、存
          根退回，有時也會開購票證明單，其就將郵局所退回之執據、存根或開立
          之購票證明單，當日整理後全部交給被告報銷等語（見八十九年度偵字第
          一八五七六號卷第一百頁背面、本院九十一年八月二十二日訊問筆錄），
          足見丙○○先向被告請領的現金在當日取得郵局開立之憑證後即交給被告
          報銷，故縱使同一筆郵資丙○○提出數筆單據給被告，然被告於當日既然
          僅交付丙○○一筆現金支付郵資，即應知丙○○所繳回數筆金額相同之單
          據均係同一筆郵資之證明，豈有將該單據視作重複郵資支出而分開報銷之
          理？猶有甚者，上開犯罪事實一（三）、（五）部分之郵資，由郵局退回
          之交寄大宗函件執據明細已知是流傳公司寄僑委會之郵費，則同時期所交
          付之購票證明單亦知係寄僑委會之費用，被告竟然以上開購票證明單充作
          國內郵資再另外予報銷，益證其重複報銷郵資以侵占款項之犯行。被告於
          本院訊問時對於丙○○請款流程雖辯稱：丙○○每日請領郵資付款後，有
          時當天會拿單據回來報銷，有時過幾天拿一些來報銷，因此其不知道報銷
          的單據有重複云云，被告雖係依丙○○提出單據報銷，而不負有審查單據
          是否真正之義務，然被告職司保管週轉金之責，對於請款人所提出之單據
          與其所交付予請款人之款項是否相符，自有核對之責任，以達保管金之收
          支平衡，此乃當然之理，因此被告在支出金額予丙○○後，自會紀錄支出
          金額若干，待日後核對報銷單據是否相符，是縱使丙○○日後始提出單據
          報銷，被告經核對該日之支出金額後，亦應能判斷出某日相同數目之數張
          單據是該日同一筆支出，而僅報銷一筆費用始可，豈有未予細查即全數視
          為支出予以報銷之理？或有謂丙○○於當日先以執據報銷後，日後未寄發
          郵件卻向被告罔稱該日有郵件支出，而向被告請領款項，再持上開已報銷
          過之購票證明單向被告報銷，然證明單上均載有郵資支出日期，丙○○持
          非當日之證明單來報銷當日之郵資，被告豈有毫不知情而予以報銷之理？
          被告亦自認其保管零用金要支出的科目很多，但其他所有雜支費用都是要
          看到單據才能付款，只有郵務費用因郵局要繳款後才出示單據，因此先付
          款予丙○○（見本院九十一年八月七日訊問筆錄），顯見被告在處理零用
          金之支付上並非未曾注意單據與支出應相符之道理，豈有將同一筆支出單
          據視為不同支出而報銷之可能？足見被告明知該單據為相同支出，為侵占
          款項而重複予以報銷以掩飾犯行，其空言辯稱只要丙○○出具單據即全數
          均予以報銷云云，顯係圖卸之詞、與常情不相符合委無足採。至被告另辯
          稱其不知證明單不能報銷，前手亦有用證明單來報銷云云，而告訴代理人
          乙○○亦證稱：原則上只有平信才能用證明單報銷，其在審核上有疏失已
          遭處分等語（見本院九十一年八月二十二日訊問筆錄），然購票證明單是
          否可以報銷並非本院認定被告犯罪之依據，是上開事實自不得作為有利被
          告之認定。
    （三）再者，被告辯稱未曾叫辛○○至郵局補發證明單、證明單是鄭美玉向其拿
          錢後交付予其報銷云云，惟辛○○證稱：八十九年三月二十七日下午一時
          三十分許，被告說她已經跟郵局的人講好了，要其到郵局劃撥並找戊○○
          拿東西，其到郵局拿到後看了一下是二張購票證明單，就把證明單放在劃
          撥的牛皮紙袋內交回給被告等語（見八十九年度偵字第一八五七六號卷第
          八十九頁、本院九十一年八月三十日訊問筆錄），而證人戊○○證稱：補
          發證明單時要陳明公司名稱及補發日期，查閱確定當日該公司確實有郵寄
          費用後，就會補發，當時正中書局的人打電話來說要補發三月十五日的，
          其查閱後發現當日確實有寄連戰那批書，所以就補發等語（見本院九十一
          年十月四日、九十一年十一月一日訊問筆錄），經本院勘驗當日郵局錄影
          帶，辛○○確實於上開時地手持牛皮紙袋至郵局窗口辦理業務，有勘驗筆
          錄附卷可參，而證人鄭美玉亦證稱：其未看過該證明單等語（見本院九十
          一年十一月一日訊問筆錄），證人辛○○、鄭美玉與被告素無怨隙，並無
          攀誣設陷之理，足見上開購票證明單確實由被告委請辛○○補發後用以浮
          報金額無誤。參以對於為何在購票證明單上由丁○○註記「寄全球文教中
          心圖書目錄」字樣，被告先是辯稱：「這筆是乙○○問我，我不清楚，我
          問同事丁○○，她要我問海外部，我才問海外部項小姐，她說是寄全球文
          教中心之目錄，請她代註記」（見八十九年度偵字第一八五七六號卷第八
          十一頁背面），事後又辯稱：「丁○○接到乙○○之詢問電話，有問我此
          筆郵單寄至何處，我說我不清楚」（見八十九年度偵字第一八五七六號卷
          第九十二頁），於本院訊問時又改稱：乙○○把這筆四萬七千元單子退給
          甲○○，甲○○要其問海外部單據是寄哪裡，己○○就說是寄全球文教中
          心圖書科目，其在講電話不方便記，就拜託丁○○幫忙註記（見本院九十
          一年十一月一日、十一月二十九日訊問筆錄），不僅對於該筆單據為何交
          由丁○○註記之過程供述不一，且丁○○證稱：其未接到乙○○詢問電話
          ，當時是被告說，經手人與經辦人字要不一樣，故請其為上開註記等語（
          見八十九年度偵字第一八五七六號卷第一Ｏ一頁背面、本院九十一年十一
          月二十九日訊問筆錄），證人甲○○證稱：單據是乙○○直接退給被告，
          其未見過該單據（見本院九十一年十一月一日訊問筆錄），告訴代理人李
          明堅證稱：其發現金額四萬七千元沒寫用途，就直接退給被告沒退給王美
          玉等語（見本院九十一年十一月一日訊問筆錄），足見被告辯稱是丁○○
          或甲○○要其去問海外部該筆單據寄到何處云云委無足採，而己○○證稱
          ：其接到被告電話，問說「最近從僑委會拿回來的那批書小李是寄到哪裡
          ？」，並告知單號，其查閱後便回答是寄全球華僑文教中心等語（見本院
          九十一年十一月一日訊問筆錄），然被告既供稱該筆款項交付予甲○○、
          亦由甲○○持證明單來報銷，則應詢問甲○○該郵資之用途，豈有自行向
          己○○詢問之理？又被告既不知該筆郵資寄往國內或國外，豈有直接以單
          號向海外部之己○○詢問之可能？此益證被告明知該筆款項係已報銷過寄
          國內連戰書籍之郵費，為混淆視聽而向己○○詢問並請丁○○代為註記，
          是被告辯稱未侵占該筆金額、亦未行使業務登載不實文書犯行顯係卸責之
          詞不足採信。
    綜上所述，本件事證明確，被告犯行堪以認定。
二、核被告所為，係犯刑法第三百三十六條第二項業務侵占罪、第二百十五條、第二
    百十六條行使業務登載不實文書罪，其業務登載不實之低度行為為行使業務登載
    不實文書行為所吸收，不另論罪；又被告先後多次業務侵占及行使業務登載不實
    文書犯行，時間緊接，觸犯構成要件相同罪名，顯係基於概括犯意為之，均應依
    連續規定以一罪論並加重其刑；其利用不知情之辛○○取回補發之購票證明單以
    浮報犯罪事實一（四）部分之郵資，並利用不知情之丁○○在證明單上註記不實
    之文字，以遂行其業務侵占及行使業務登載不實文書犯行，為間接正犯；又其所
    犯上開連續業務侵占罪與連續行使業務登載不實文書罪間，有方法目的之牽連關
    係，應從一重之連續業務侵占罪論處。爰審酌被告所侵占之金額雖非鉅、然其犯
    後否認犯行、及其犯罪動機、犯罪所生危害等一切情狀，量處如主文所示之刑以
    示懲儆。又被告雖未曾受有期徒刑以上刑之宣告，然其堅稱未犯本罪不願與告訴
    人和解，本院認並無證據顯示被告經此論罪科刑之教訓已知警惕而無再犯之虞，
    是爰不為緩刑之宣告，附此敘明。
據上論斷，應依刑事訴訟法第二百九十九條第一項前段，刑法第五十六條、第二百十
五條、第二百十六條、第三百三十六條第二項、第五十五條，罰金罰鍰提高標準條例
第一條前段，判決如主文。
本案經檢察官呂朝章到庭執行職務
中    華    民    國      九十二      年    一      月      二十四      日
                                      臺灣臺北地方法院刑事第二庭
                                          法  官  蔡  如  琪
右正本證明與原本無異。
如不服本判決，應於判決送達後十日內，向本院提出上訴狀。
                                          書記官  黃  鈴  容
中    華    民    國      九十二      年    一      月      二十四      日
附錄法條：
中華民國刑法第二百十六條 (行使偽造變造或登載不實之文書罪)
行使第二百十條至第二百十五條之文書者，依偽造、變造文書或登載不實
事項或使登載不實事項之規定處斷。
中華民國刑法第二百十五條 (業務上文書登載不實罪)
從事業務之人，明知為不實之事項，而登載於其業務上作成之文書，足以
生損害於公眾或他人者，處三年以下有期徒刑、拘役或五百元以下罰金。
中華民國刑法第三百三十六條 (公務公益侵占罪、業務侵占罪)
對於公務上或因公益所持有之物，犯前條第一項之罪者，處一年以上七年
以下有期徒刑，得併科五千元以下罰金。
對於業務上所持有之物，犯前條第一項之罪者，處六月以上五年以下有期
徒刑，得併科三千元以下罰金。
前二項之未遂犯罰之。


司法院資訊處製作；財團法人民間司法改革基金會備份。
